臺中高等行政法院判決　　　　　　　　　　　　　　　九十三年度訴字第四○一號
　　　　　　　　　　　　　　　.
　　原　　　告　大東海文化事業有限公司
　　代　表　人　甲○○
　　被　　　告　臺中縣政府
　　代　表　人　乙○○
　　訴訟代理人　丙○○
　　　　　　　　丁○○
右當事人間因建築法事件，原告不服內政部中華民國九十三年六月十八日台內訴字第
○九三○○○四四一七號訴願決定，提起行政訴訟，本院判決如左︰
　　主  文
訴願決定及原處分均撤銷。
訴訟費用由被告負擔。
　　事  實
一、事實概要：緣原告在台中縣太平市○○路五八八號一樓建築物開設補習班，經被
    告機關治安會報統一聯合稽查小組於九十二年二月十七日赴現場稽查，發現系爭
    建築物未辦補習班立案手續卻實際作補習班使用，請原告於九十二年三月十八日
    前完成建築物公共安全檢查簽證及申報。惟原告逾期未辦理系爭建築物公共安全
    檢查簽證及申報，被告機關認原告已違反行為時建築法第七十七條第三項規定，
    乃依同法第九十一條第一項規定，以九十二年十月二十四日府工使字第○九二○
    二五九一二九號函處分書裁處原告新台幣（下同）六萬元罰鍰，並限於九十二年
    十一月十五日前申報備查完成。原告不服，提起訴願，經訴願決定「建築法已於
    九十二年六月五日修正公布，被告機關九十二年十月二十四日裁處時仍引用舊建
    築法第七十七條第三項及第九十一條第一項規定，作為處罰之依據，適用法令顯
    有錯誤，依中央法規標準法第十八條從新從優之法律適用原則，本案被告機關應
    適用九十二年六月五日修正公布之建築法第九十一條第一項第四款規定，方屬適
    法。．．．原處分應予撤銷，於二個月內由被告機關查明擬裁處罰鍰時應適用之
    法規後另為適法之處分。」被告機關乃依修正後建築法第七十七條第三項及第九
    十一條第一項第四款規定，以九十三年三月九日府工使字第○九三○○二九五三
    七號處分書裁處原告六萬元罰鍰，並限於九十三年三月二十五日前申報備查完成
    。原告仍表不服，提起訴願，遭訴願決定駁回，遂提起本件行政訴訟。
二、兩造聲明：
    (一)原告聲明求為判決：訴願決定及原處分均撤銷。
　　(二)被告聲明求為判決：駁回原告之訴。
三、兩造之陳述：
    (一)原告主張之理由：
    1.緣原告於台中縣太平市○○路五八八號之營業所在地，成立大東海文化事業有
      限公司南太平分公司，並向被告機關申請營利事業登記在卷。原告依登記營業
      項目，出版、批發及行銷各類公職考試及各類證照考試之文字、有聲書籍及文
      具零售等，現場電腦設備除供原告自用外，亦供顧客購買光碟書籍前參考。原
      告於前揭營業所在地，無聘請任何老師，未開設任何課程，且無任何教師及學
      生於該營業所在地授課、上課，該營業所在地亦無任何教室、課桌椅、黑板、
      講台、或任何教具，係屬原告一般辦公室所在地，故非作為「補習教育之教學
      場所」，詎被告竟率認原告於前開營業所在地，未辦補習班立案手續，實際作
      補習班使用，令限期改善，並應立即停止使用。
    2.按「建築物所有人、使用人應維護建築物合法使用與其構造及設備安全。」、
      「供公眾使用之建築物，應由建築物所有權人、使用人定期委託中央主管建築
      機關認可之專業機構或人員檢查簽證，其檢查簽證結果應向當地主管建築機關
      申報．．．」「第三項之檢查簽證事項、檢查期間、申報方式及施行日期，由
      內政部定之。」建築法第七十七條第一項、第三項及第五項分別定有明文。惟
      按建築物公共安全檢查簽證及申報辦法第二條第一項規定：「本辦法所稱建築
      物公共安全檢查申報人，為建築物所有權人、使用人。」同辦法第四條規定：
      「建築物公共安全檢查申報期間及施行日期，如附表二。」附表二建築物公共
      安全檢查申報期間及施行日期規定：「Ｇ類第２組供一般辦公室使用場所，在
      五○○平方公尺以上未達二○○○平方公尺，每四年申報一次」。
    3.查原告營業所在地，應屬一般辦公室，非作為補習教育之教學場所，詎被告誤
      認屬附表二建築物公共安全檢查申報期間及施行日期規定Ｄ類「供短期職業訓
      練、各類補習教育及課業輔導之教學場所」項下，自與事實不合，難謂適法。
      事實上，原告營業所在地，面積約八十平方公尺，屬前揭建築物公共安全檢查
      申報期間及施行日期規定Ｇ類第２組五○○平方公尺以下，即不須申報，被告
      逕謂原告於營業所在地實際作補習班使用云云，實未究明實際情形，認定事實
      違反經驗法則及邏輯。
    4.綜上，原處分及訴願決定據以認定之事實，顯有錯誤，其適用法令自有違誤。
    (二)被告答辯之理由：
    1.按建築法第七十七條第三項規定：「供公眾使用之建築物，應由建築物所有權
      人、使用人定期委託中央主管建築機關認可之專業機構或人員檢查簽證，其檢
      查簽證結果應向當地主管建築機關申報。」又依同法第九十一條第一項規定：
      「違反第七十七條第三項規定者，處建築物所有權人、使用人新臺幣六萬元以
      上三十萬元以下罰鍰，並限期改善或補辦手續，逾期仍未改善或補辦手續者得
      連續處罰，並停止其使用。必要時並停止供水、供電或封閉、強制拆除。」
    2.次按建築物公共安全檢查簽證及申報辦法第八條第二項規定：「建築物公共安
      全檢查申報人應於接獲通知改善之三十日內，依通知改善事項改善完竣送請複
      審，逾期未送審或複審仍不合規定者，主管機關應依本法第九十一條規定處理
      。」
    3.依據台中縣短期補習班設立及管理規則第二條規定：「短期補習班以補充國民
      生活知識，傳授實用技藝，提高教育程度．．．補習班係指對外公開招生、收
      費、授課之短期補習教育機構。」，另據補習及進修教育法第十二條規定：「
      補習及進修教育，除以一般方式施教外，得以函授、廣播、電視、電腦網路等
      教學方式辦理」。
    4.有關大東海文化事業有限公司南太平分公司是否營業性質為「補習班」乙案，
      依據九十二年二月十七日臺中縣私立短期補習班公共安全檢查紀錄表內容，該
      址確實設有教室、電腦之教學設備（十二部電腦），現場並有五名學生在接受
      電腦磁片影音教學課程。該班實已以電腦磁片錄影教學方式上課，已涉有補習
      班性質之營業行為。
    5.被告建築物公共安全聯合檢查稽查小組於九十二年二月十七日前往原告現場稽
      查，經被告所屬目的事業主管單位（教育局）於上揭建築物公共安全聯合檢查
      紀錄表記載本案實際營業用途：補習班，實際營業樓層：一層；嗣被告所屬工
      務局稽查人員並於該檢查紀錄表上加註：「請於九十二年三月十八日前完成建
      築物公共安全檢查申報。」茲因原告未依建築法第七十七條第二項規定於上開
      期限委託專業檢查人或專業機構檢查人檢查簽證並將檢查簽證結果向當地主管
      建築機關（被告）申報；故被告以九十三年三月九日府工使字第○九三○○二
      九五三七號函裁處原告罰鍰六萬元整（大東海文化事業有限公司代表人：甲○
      ○），並無違誤。
    6.原告雖於起訴狀理由訴稱其營業所在地，應屬Ｇ２類第２組別，供一般辦公室
      使用之場所，亦無所謂教室、課桌椅等教具，並非作為補習班之用途，現場只
      供作一般辦公室；其供一般辦公室使用之場所，在五○○平方公尺以上，才須
      每四年申報一次，原告辦公室係在五○○平方公尺以下，依規定不須申報云云
      。惟依據首開法律規定，原告之主張，當屬辯解之詞，核無可採。
    7.本案建築物公共安全聯合檢查紀錄表載明：被告所屬目的事業主管單位已認定
      為Ｄ５類組補習班業，依建築物公共安全檢查簽證及申報辦法規定：Ｄ５類組
      補習班業，自八十六年七月一日起應自行於每年七月一日至十二月三十一日之
      期間向被告申報建築物公共安全檢查簽證及申報。茲被告於九十二年二月十七
      日派員至現場稽查並告知原告人員須於九十二年三月十八日前辦理完成建築物
      公共安全申報，並經補習班現場代表人楊麗莉簽名確認在案，惟原告已逾通知
      期限卻仍未完成申報，且至被告九十三年三月九日作成行政處分時亦仍未辦理
      申報，是原告確已違反建築法第七十七條第三項規定，被告以九十三年三月九
      日府工使字第○九三○○二九五三七號函所為處分係依法有據。
    8.綜上，被告依法執行職務，無不法情事。原告仍執陳詞提起本訴，難謂有理由
      ，請准如答辯之聲明判決。
　　理  由
一、本件原告在台中縣太平市○○路五八八號一樓建築物開設補習班，經被告機關治
    安會報統一聯合稽查小組於九十二年二月十七日赴現場稽查，發現系爭建築物未
    辦補習班立案手續卻實際作補習班使用，請原告於九十二年三月十八日前完成建
    築物公共安全檢查簽證及申報。惟原告逾期未辦理系爭建築物公共安全檢查簽證
    及申報，被告機關認原告已違反建築法第七十七條第三項規定，乃依修正後建築
    法第九十一條第一項第四款規定，以九十三年三月九日府工使字第○九三○○二
    九五三七號處分書裁處原告六萬元罰鍰，並限於九十三年三月二十五日前申報備
    查完成，雖非無見。
二、本件原告於九十一年八月十六日在台中縣太平市○○路五八八號一樓開設大東海
    文化事業有限公司南太平分公司，經被告機關治安會報統一聯合稽查小組於九十
    二年二月十七日至現場稽查，發現系爭建築物一樓前為辦公室（櫃檯），後有乙
    間教室，內有十二部電腦，每人收費二千元至五千元，上課時間為早上九點到晚
    上九點，並有五位學生正在接受電腦磁片影音教學課程，經被告教育局檢查人員
    依台中縣短期補習班設立及管理規則及補習與進修教育法認定實際營業用途為補
    習班，已據被告陳明在卷，並有台中縣私立短期補習班公共安全檢查紀錄表、招
    生廣告等件影本附卷可稽，復經現場人員楊麗莉於檢查紀錄表上簽名在案，足證
    該址係供補習班使用甚明。原告主張其於前揭營業所在地，並無聘請任何老師，
    未開設任何課程，且無任何教師及學生於該營業所在地授課、上課，該營業所在
    地亦無任何教室、課桌椅、黑板、講台或任何教具，係屬原告一般辦公室所在地
    ，應屬Ｇ類第２組，非作為補習班使用，且原告辦公室係在五○○平方公尺以下
    ，依規定不須申報云云。查補習及進修教育法第十二條規定：「補習及進修教育
    ，除以一般方式施教外，得以函授、廣播、電視、電腦網路等教學方式辦理。」
    本件依被告所提出之照片（見本院卷第三五頁）觀之，現場有學生正在聽取語音
    教學，並作筆記，如係欲購買有聲書籍而當場試聽，其只須核對書籍即可，而無
    作筆記之必要，是該現場之人並非欲購買有聲書籍甚明。準此，原告顯係以錄影
    （磁片）語音教學，其雖未聘請老師在該址依一般方式上課，然依上開補習及進
    修教育法第十二條規定，被告認定該址係供補習教育場所使用（建築物使用分類
    屬Ｄ類第５組），並無不合。原告主張其非供補習班使用，尚非可採。
三、惟按行為時建築法第六章使用管理章之規定，其第七十二條規定：「供公眾使用
    之建築物，依第七十條之規定申請使用執照時，直轄市、縣（市)( 局）主管建
    築機關應會同消防主管機關檢查其消防設備，合格後方得發給使用執照。」第七
    十三條規定：「建築物非經領得使用執照，不准接水、接電、或申請營業登記及
    使用；非經領得變更使用執照，不得變更其使用。」第七十六條規定：「非供公
    眾使用建築物變更為供公眾使用，或原供公眾使用建築物變更為他種公眾使用時
    ，直轄市、縣（市）（局）主管建築機關應檢查其構造、設備及室內裝修。其有
    關消防安全設備部分應會同消防主管機關檢查。」第七十七條規定：「建築物所
    有權人、使用人應維護建築物合法使用與其構造及設備安全。直轄市、縣（市）
    （局）主管建築機關對於建築物得隨時派員檢查其有關公共安全與公共衛生之構
    造與設備。供公眾使用之建築物，應由建築物所有權人、使用人定期委託中央主
    管建築機關認可之專業機構或人員檢查簽證，其檢查簽證結果應向當地主管建築
    機關申報。非供公眾使用之建築物，經內政部認有必要時亦同。前項檢查簽證結
    果，主管建築機關得隨時派員或定期會同各有關機關複查。第三項之檢查簽證事
    項、檢查期間、申報方式及施行日期，由內政部定之。」依該立法觀之，建築物
    非經領得使用執照始得使用，其變更使用亦同；非供公眾使用建築物變更為供公
    眾使用，或原供公眾使用建築物變更為他種公眾使用時，直轄市、縣（市）（局
    ）主管建築機關應檢查其構造、設備及室內裝修，其有關消防安全設備部分應會
    同消防主管機關檢查。亦即建築物經檢查合格領得使用執照後始得使用，為維護
    其合法使用與其構造及設備安全，而後課以建築物所有權人、使用人定期作安全
    檢查簽證，並申報檢查簽證結果之義務。本件系爭建物既已變更使用，而未領得
    變更使用執照，其非法供補習班使用，即應不准其使用或限期命其補辦手續，自
    不得逕命其申報檢查簽證，否則即違立法之本意。從而，本件系爭建物既未經領
    得變更使用執照，而作非法使用，被告未命其停止使用或限期補辦手續，仍以原
    告未於期限內申報檢查簽證，裁處原告六萬元罰鍰，並限於九十三年三月二十五
    日前申報備查完成，核有違誤，訴願決定疏未詳查，予以維持，亦有未合。原告
    雖未指摘及此，惟原處分既有上開違誤，應將原處分及訴願決定撤銷，以維法制
    。
四、據上論結，本件原告之訴為有理由，依行政訴訟法第一百九十五條第一項前段、
    第九十八條第三項前段，判決如主文。
中　　　華　　　民　　　國　　九十四　　年　　　一　　　月　　 十九 　　日
                 臺 中 高 等 行 政 法 院   第 三 庭
                                審 判 長 法  官　沈　應　南
                                         法  官　許　武  峰
                                         法  官　林　秋　華
以上正本證明與原本無異。
如不服本判決，應於判決送達後20日內向本院提出上訴書狀，其未表明上訴理由者，
應於提起上訴後20日內向本院提出上訴理由書（須依對造人數附具繕本）；如於本判
決宣示或公告後送達前提起上訴者，應於判決送達後20日內補提上訴理由書（須附繕
本）。未表明上訴理由者，逕以裁定駁回。
提起上訴應預繳送達用雙掛號郵票390元（34元及5元郵票各10份)。
中　　　華　　　民　　　國　　九十四　　年　　　一　　　月　　 十九 　　日
                                         書記官　王  百  全
